【裁判字號】    97,上,972
【裁判日期】    980505
【裁判案由】    給付買賣價金
【裁判全文】
臺灣高等法院民事判決                   97年度上字第972號
上  訴  人  乙○○
訴訟代理人  鄒玉珍律師
複 代 理人  丙○○    桃園縣中壢市○○路50號10樓
被 上 訴人  戊○○
            己○○
            丁○○
共      同
訴訟代理人  洪大明律師
上列當事人間請求給付買賣價金事件，上訴人對於中華民國97年
9月12日臺灣新竹地方法院96年度訴字第359號第一審判決提起上
訴，本院於98年4月21日言詞辯論終結，判決如下：
    主  文
上訴駁回。
第二審訴訟費用由上訴人負擔。
    事實及理由
一、上訴人起訴主張：
  (一)被上訴人等就其等所有坐落新竹縣湖口鄉○○段528地號（
    下稱系爭土地）、地目建、面積286平方公尺、權利範圍各
    30000分之3569土地，委託訴外人環亞不動產公司 (下稱環
    亞公司)銷售，伊因需購地建屋，見環亞公司廣告訴求系爭
    土地係「湖口王爺壟區段徵收區建地」，乃於民國 (下同
    )95 年7月18日與被上訴人等就系爭土地簽訂不動產買賣契
    約書（下稱系爭買賣契約），伊業已依約付清買賣價金新臺
    幣（下同）550萬元，系爭土地亦已於95年8月8日完成所有
    權移轉登記於伊配偶宋慧珍所有。
  (二)然新竹縣新湖地政事務所於96年3月1日通知伊，系爭土地逕
    為分割為南湖段528地號及南湖段528之1地號兩筆地號（下
    分別稱分割後之528地號及528之1地號），依新竹縣政府96
    年3月8日府地徵字第0960030063號函說明，新竹縣政府辦理
    前揭地段徵收，未含括分割後之528地號土地，且系爭土地
    早於61年11月25日即為「湖口都市計畫」編定為河川區即為
    行水區○○道用地，系爭土地使用分區為河川區，地目為「
    建」，且該土地使用分區證明，被上訴人及環亞公司自始皆
    未提供予伊，況且河川地之建地與一般建地之容積率、建蔽
    率及相關使用限制皆有不同，若伊於簽約前，知悉系爭土地
    使用分區為『河川地』，無論有無被徵收之情形，或者將有
    部分未徵收，或者未徵收部分仍屬河川地，有上列其中之一
    情況，都將因建築使用受過多限制，而影響伊之購買意願。
    但因被上訴人未盡告知義務，致使伊陷於錯誤與被上訴人等
    簽約買受前揭土地。
  (三)伊所購買之系爭土地，因分割後之528之1地號土地徵收，分
    割後之528地號土地部分未徵收，無法建築使用。伊因誤信
    系爭土地係「湖口王爺壟區段徵收區建地」，而與被上訴人
    等簽約買受系爭土地，且被上訴人甚以「擬辦新竹縣湖口鄉
    （王爺壟）區段徵收地價補償費清冊」作為取信買方之文件
    ，若伊事先知悉所承買之系爭土地將一分為二，一在徵收區
    內，一在徵收區外，伊斷不可能為應買之意思表示並進而與
    被上訴人等締約，是伊與被上訴人等締約，顯有民法第88條
    、92條第1項所稱錯誤及被詐欺之情形。伊乃於96年3月13日
    以新竹市○○路郵局第61號存證信函，對被上訴人等為撤銷
    錯誤及被詐欺之買賣意思表示；同時伊亦再以本件起訴狀為
    撤銷錯誤及被詐欺之買賣意思表示。兩造系爭買賣契約既因
    伊撤銷意思表示而不成立，爰依不當得利之法律關係，請求
    被上訴人返還受領之價金。原審為上訴人敗訴之判決，上訴
    人不服，提起上訴。並於本院聲明：1.原判決廢棄。2.被上
    訴人等應連帶給付伊550萬元，及其中120萬元自95年7月18
    日起；其中120萬元自95年7月25日起；其中160萬元自95 年
    7月31日起；其中150萬元自95年8月15日起，均至清償日止
    ，按年息百分之5計算之利息。
二、被上訴人則抗辯：
  (一)關於系爭土地之買賣過程，上訴人均授權宋慧珍處理，是以
    有關締約前之接洽、查詢等，效力均及於上訴人，上訴人應
    無從諉為不知。宋慧珍於簽訂系爭買賣契約前，曾前往新竹
    縣政府就系爭土地是否在徵收範圍一事查詢，其於系爭買賣
    契約簽約之前已經知悉系爭土地位於該次政府預定徵收邊界
    ，且有部分土地將不會為新竹縣政府所徵收，上訴人幾經考
    量，仍決定買受，上訴人於簽約之時並無誤認之情事，自不
    得撤銷系爭買賣契約。且上訴人係任職於新竹市香山區公所
    農業課，對於農地買賣及土地徵收作業均有相當之了解，其
    配偶即實際負責此次交易之宋慧珍為信勢國小之教師，均具
    有一定之注意能力，故上訴人未能於締約前得知系爭土地經
    都市計畫編定為河川區，顯然係因上訴人即表意人自己之過
    失所致。
  (二)伊等所委任銷售系爭土地之環亞公司所為之廣告單上之記載
    ，並無保證系爭土地全部均為新竹縣政府徵收字樣，其有關
    「湖口王爺壟區段徵收區」以及「湖口徵收地」之記載，與
    事後系爭土地部分確實為新竹縣政府所徵收（即分割後528-
    1地號部分），且系爭土地買賣之價金，亦較該廣告單上所
    記載之606萬3,158元為少，是有關售價與成本之記載亦僅為
    獲利可能之評估，並非確實價格之估算，是單憑此廣告單內
    容，尚不足以認定伊等示以系爭土地全部均為政府徵收為詐
    術之實施。徵收地之買賣，一般皆在於投資獲利，上訴人稱
    其意在於建屋使用始購買，有錯誤及被詐欺之情事，惟上訴
    人於簽約時並無為如此之表示。系爭土地依土地登記第一類
    謄本觀之，雖使用區分為河川地，但地目為建，經主管機關
    許可仍可使用，且屬徵收區範圍，故使用分區為何，即非屬
    重要事項。蓋徵收地之考量重點，在於其公告現值之多寡，
    而非其地目或使用分區，難謂其意思表示有錯誤之情形。依
    新竹縣政府97年3月13日府地徵字第0970036977號函意旨，
    該「擬辦新竹縣湖口鄉（王爺壟)區段徵收地價補償費清冊
    」係新竹縣政府所編定之歸戶號及辦理區段徵收公告前之協
    議價購會議之附件，足見非伊等所自行製作。另從上揭環亞
    公司所為之廣告單以及系爭買賣契約書中所附「擬辦新竹縣
    湖口鄉（王爺壟）區段徵收地價補償費清冊」內容以觀，顯
    然上訴人向伊等購買系爭土地應有部分之原因，係認系爭土
    地即將為新竹縣政府徵收。至於系爭土地上是否可以建築房
    屋應非上訴人所關注之重點，則伊等單純未告知系爭土地都
    市計畫使用分區為河川區，無法認定為詐術之實施等語。並
    於本院聲明：上訴駁回。
三、本件經依民事訴訟法第463條準用同法第270條之1第1項第3
    款規定，整理並協議簡化爭點及不爭執之點後，兩造同意僅
    就言詞辯論所陳述之事實及主張之法律關係為論斷：
  (一)兩造不爭執之事項:
   1.兩造就系爭土地權利範圍30000之10707(被上訴人應有部分
     各30000之3569)土地，於95年7月18日簽訂不動產買賣契約
     書，約定買賣價金550萬，並於95年8月8日完成所有權移轉
     登記為上訴人配偶宋慧珍所有。
   2.系爭土地於96年間分割為新竹縣湖口鄉○○段528地號 (總
     面積0.02042公頃)以及新竹縣湖口鄉○○段528-1地號 (總
     面積0.008358公頃)，其中528-1地號屬於王爺壟區段徵收
     範圍內，528地號則不在上揭區段徵收範圍內。
   3.系爭土地土地使用分區為河川區，地目為建。
  (二)兩造之爭點：
   1.上訴人是否得以系爭土地部分未經新竹縣政府徵收，且為
     河川區土地無法建築使用意思表示錯誤為由，依民法第88
     條第1項規定，撤銷系爭土地買賣契約之意思表示？
   2.上訴人是否得以系爭土地部分未經新竹縣政府徵收，且為
     河川區土地無法建築使用意思表示遭詐欺為由，依民法第
     92條第1項規定撤銷系爭土地買賣契約之意思表示？
四、茲就兩造之爭點分別論述如下：
  (一)按意思表示之內容有錯誤，或表意人若知其事情即不為意思
    表示者，表意人得將其意思表示撤銷之。但以其錯誤或不知
    事情，非由表意人自己之過失者為限。當事人之資格或物之
    性質，若交易上認為重要者，其錯誤，視為意思表示內容之
    錯誤。民法第88條定有明文。經查：
    系爭土地於96年間分割為新竹縣湖口鄉○○段528地號（總
    面積0.02042公頃）以及同段528-1地號（總面積0.008358公
    頃），而分割後528-1地號屬於王爺壟區段徵收範圍內；分
    割後528地號則不在上揭區段徵收範圍內等情，為兩造所不
    爭執，並有新竹縣政府96年3月8日府地徵字第0960030063號
    函附卷可稽 (見原審卷第20頁)。查上訴人之配偶即證人宋
    慧珍於原審審理時陳稱：「（問：買這塊地是何人決定？）
    我在作決定。（問：系爭土地買賣名義人是原告，但實際上
    看到廣告及聯繫是否由證人出面處理？）是的，只有看地及
    簽約原告才有出面。」等語 (見原審卷第70頁、第71頁)，
    是上訴人顯然係授權宋慧珍代為進行買受系爭土地締約前相
    關接洽、查詢事宜，應可認定。依宋慧珍於原審審理時證稱
    ：「（問：簽約前有無向徵收主管機關確認徵收事情？）一
    開始向湖口鄉公所，但他們說不是他們辦的項目說是縣政府
    辦的，我去縣政府…發現當時進行芎林鄉徵收補償地上物作
    業，我就去問，…我問有無系爭土地徵收事情，其稱有大部
    分確定會被徵收，小部分不確定，當天我只有一個人去，我
    不知道跟誰詢問的…」，「（問：仲介公司的證人甲○○有
    無跟證人說徵收區的邊界，證人如擔心會不會全部徵收可以
    買中間一點？）沒有叫我放心，我有看到徵收預定圖，我買
    這塊地是在邊界內，但靠近邊界。」等語 (見原審卷第68頁
    至第70頁)，則宋慧珍查詢結果既已被告知系爭土地「大部
    分確定會被徵收，小部分不確定」，是上訴人於系爭買賣契
    約簽約之前，應已知悉系爭土地有可能不會全部被徵收。且
    證人即環亞公司職員甲○○於原審亦證稱：「這是湖口徵收
    地段，但屬於徵收邊界，有大概的徵收位置，這圖是在政府
    正式徵收之前我們蒐集的資料，原告對圖之後也知道邊界，
    證人有跟原告說如果原告擔心，可以買中間點，但是中間部
    分是農地，投資成本較高。」、「（問：仲介過程有無確定
    系爭土地是否會被徵收或範圍？）95年6、7月份有陪宋慧珍
    小姐（原告太太）到新竹縣政府地政課找庚○○，詢問這塊
    地有無被徵收，庚○○回答南湖段邊界尚未確定，請宋慧珍
    斟酌。」等語 (見原審卷第50頁至第52頁)；再依證人即當
    時任職於新竹縣政府徵收課之承辦人庚○○於本院到庭證稱
    ：「當時區段徵收尚未公告，計劃書都還沒有送審，邊界尚
    未確定，要經過逕為分割登記之後才會確定；公告的時間是
    96 年3月15日到4月13日；一般人來問都會提出具體的地號
    ，我會看地籍圖再回答。」等語，是宋慧珍於系爭買賣契約
    簽約之前，就系爭土地位於預定徵收邊界之事實，應有相當
    之認識，上訴人不能諉為不知。則系爭土地買賣契約交易完
    成後，新竹縣政府辦理前揭地段徵收，未含括分割後之528
    地號土地，應為上訴人所可預期，上訴人主張系爭土地買賣
    其意思表示之內容有錯誤，或若知其事情即不為意思表示，
    欲將其意思表示撤銷之，洵屬無據。次查，系爭土地屬於新
    竹縣湖口都市計畫使用分區之河川區等情，為兩造所不爭執
    ，並有新竹縣湖口鄉都市計畫使用分區證明書在卷可按 (見
    原審卷第21頁)。按主要計畫經核定或備案後，當地直轄市
    、縣（市）（局）政府應於接到核定或備案公文之日起30日
    內，將主要計畫書及主要計畫圖發佈實施，並應將發佈地點
    及日期登報周知。都市計畫法第21條第1項定有明文。是都
    市計畫各項計畫使用分區經編定後，應由縣政府依法發佈實
    施，人民不能諉為不知，如有不知，亦屬上訴人自己之過失
    。且上訴人係任職於新竹市香山區公所經建課管理農業部 (
    見原審卷第69頁宋慧珍之陳述)，而實際負責此次交易之宋
    慧珍為信勢國小教師，均具有一定之注意能力，故上訴人未
    能於締約前查明系爭土地經都市計畫編定為河川區，顯然係
    因上訴人即表意人自己之過失所致，是上訴人自不得主張民
    法第88條之撤銷權。綜上，上訴人不得以系爭土地部分未經
    新竹縣政府徵收，且系爭土地使用分區為河川區為由，主張
    其意思表示錯誤，依民法第88條第1項規定，撤銷系爭土地
    買賣契約之意思表示。
  (二)按民法上所謂詐欺者，係謂欲相對人陷於錯誤，故意示以不
    實之事，令其因錯誤而為意思之表示。而被詐欺而為意思表
    示者，依民法第92條第1項之規定，表意人固得撤銷其意思
    表示，惟主張被詐欺而為表示之當事人，應就此項事實負舉
    證之責任。最高法院18年上字第371號、44年臺上字第445號
    判例意旨參照。經查，上訴人固因系爭土地之廣告乃主動與
    環亞公司接洽，依該廣告之內容「冒泡案名：湖口徵收地。
    土地坐落湖口鄉○○段528號地號，備註欄記載湖口王爺壟
    區段徵收區，權狀地坪30.88坪，地目分區證明建，若公告
    2000元/㎡之農地. 每坪可配0.4坪之建地，則此公告22000
    元/㎡，一坪可配回44坪之建地。... 配回後建地每坪取得
    之成本為44624元/坪」等語以觀，其上並無保證系爭土地全
    部均為新竹縣政府徵收字樣，其有關「湖口王爺壟區段徵收
    區」以及「湖口徵收地」之記載，與事後系爭土地分割後
    528-1地號部分確實為新竹縣政府所徵收，已如上述，亦為
    相符，是單憑此廣告單內容，尚不足以認定被上訴人係以系
    爭土地全部均將為政府徵收為詐術實施。證人甲○○於原審
    審理時證稱：「這是湖口徵收地段，但屬於徵收邊界，有大
    概的徵收位置，這圖是在政府正式徵收之前我們蒐集的資料
    ，原告對圖之後也知道邊界，證人有跟原告說如果原告擔心
    ，可以買中間點，但是中間部分是農地，投資成本較高。」
    等語，參以宋慧珍於簽訂系爭買賣契約之前，已經知悉系爭
    土地位於預定徵收之邊界，已如前述，則宋慧珍並未因上揭
    環亞公司所為之廣告單內容陷於錯誤而認為系爭土地全部均
    將為政府徵收。至系爭買賣契約書中所附「擬辦新竹縣湖口
    鄉（王爺壟）區段徵收地價補償費清冊」，係由新竹縣政府
    編定歸戶號，係依公告前都市計畫樁位辦理區段徵收準備作
    業；依土地徵收條例第24條規定被徵收土地或建築改良物之
    所有權或他項權利，以公告之日土地登記簿或建築改良物登
    記簿記載者為準。又「擬辦新竹縣湖口鄉（王爺壟）區段徵
    收地價補償費清冊」為辦理區段徵收公告前之協議價購會議
    附件，後依辦竣逕為分割後（修正後之都市計畫樁位）範圍
    辦理徵收計畫書之報核、審議、核准與公告作業，此有新竹
    縣政府以97年3月13日府地徵字第0970036977號函附卷可稽
    ( 見原審卷第77頁)，且該清冊上並已註明為「擬辦」，就
    文義上而言，亦可得知並非正式區段徵收地價補償清冊，則
    該清冊，亦難足資為認定係被上訴人為詐術之實施。綜上，
    被上訴人並無為使上訴人陷於錯誤，故意示以不實之情事，
    令上訴人因錯誤而為意思之表示。是上訴人主張土地無法建
    築使用意思表示遭詐欺為由，依民法第92條第1項規定撤銷
    系爭土地買賣契約之意思表示，亦屬無據。
五、綜上所述，上訴人主張因被上訴人就系爭土地非全部在徵收
    範圍、且經都市計畫編定為河川區等情未盡告知義務，致使
    其陷於錯誤與被上訴人等簽約買受系爭土地；被上訴人以「
    擬辦新竹縣湖口鄉（王爺壟）區段徵收地價補償費清冊」作
    為取信買方之文件，為施詐術使上訴人陷於錯誤而買受系爭
    土地，為不足採，被上訴人等抗辯上訴人於簽約之時並無誤
    認之情事，其未能於締約前得知系爭土地經都市計畫編定為
    河川區，顯然係因上訴人自己之過失所致；其等並未施以任
    何詐術使上訴人陷於錯誤，尚屬可信。是則上訴人執此主張
    解除系爭買賣契約，請求被上訴人返還買賣價金及法定利息
    ，自屬無據。從而，上訴人主張本於不當得利之法律關係，
    請求被上訴人返還買賣價金550萬元本息，為無理由，不應
    准許。其假執行之聲請亦失所附麗，應併予駁回。原審為上
    訴人敗訴之判決，並無不合。上訴意旨指摘原判決不當，求
    予廢棄改判，為無理由，應予駁回。
六、本件事證已臻明確，兩造其餘陳述及攻擊防禦方法，經審酌
    後核與判決結果不生影響，不再一一論述，併此敘明。
七、據上論結，本件上訴為無理由，依民事訴訟法第449條第1項
    、第78條，判決如主文。
中    華    民    國    98    年    5     月    5    日
                    民事第十三庭
                        審判長法  官  黃騰耀
                              法  官  周舒雁
                              法  官  陳姿岑
正本係照原本作成。
如不服本判決，應於收受送達後20日內向本院提出上訴書狀，其
未表明上訴理由者，應於提出上訴後20日內向本院補提理由書狀
（均須按他造當事人之人數附繕本）上訴時應提出委任律師或具
有律師資格之人之委任狀；委任有律師資格者，另應附具律師資
格證書及釋明委任人與受任人有民事訴訟法第466條之1第1項但
書或第2項（詳附註）所定關係之釋明文書影本。
中    華    民    國    98    年    5     月    6     日
                              書記官  黃慶霽
附註：
民事訴訟法第466條之1（第1項、第2項）：
對於第二審判決上訴，上訴人應委任律師為訴訟代理人。但上訴
人或其他法定代理人具有律師資格者，不在此限。
上訴人之配偶、三親等內之血親、二親等內之姻親，或上訴人為
法人、中央或地方機關時，其所屬專任人員具有律師資格並經法
院認為適當者，亦得為第三審訴訟代理人。


司法院資訊處製作；財團法人民間司法改革基金會備份。
